【裁判字號】    99,交聲,3775
【裁判日期】    991026
【裁判案由】    聲明異議
【裁判全文】
臺灣臺中地方法院交通事件裁定        99年度交聲字第3775號
原處分機關  交通部公路總局臺中區監理所
異  議  人
即受處分人  甲○○
上列異議人即受處分人因違反道路交通管理處罰條例案件，對於
交通部公路總局臺中區監理所民國99年10月5日所為之處分（中
監違字第裁60-HD0000000號裁決書），聲明異議，本院裁定如下
：
    主  文
原處分關於罰鍰新臺幣肆萬玖仟伍佰元部分撤銷。
前項撤銷部分，甲○○不罰。
    理  由
一、原處分及移送意旨略以：異議人即受處分人甲○○（下稱異
    議人）於民國98年9月15日1時41分許，駕駛車牌號碼DS-190
    2號自用小客車，在臺中縣太平市○○路○段前，經警攔停舉
    發酒後駕車，其吐氣所含酒精濃度達超過每公升0.55毫克之
    違規，經臺中縣警察局太平分局員警掣單舉發，交通部公路
    總局臺中區監理所（下稱原處分機關）於99年10月5日依道
    路交通管理處罰條例第35條第1項第1款、第24條第1項第2款
    以中監違字第裁60-HD0000000號裁決書裁處異議人有關酒後
    駕車部分罰鍰新臺幣（下同）49500元，另吊扣駕駛執照12
    個月，並施以道路交通安全講習（本案已執行吊扣駕駛執照
    12個月）。
二、聲明異議意旨略以：依據行政罰法第26條規定，一行為同時
    觸犯刑事法律及違反行政法上義務規定者，依刑事法律處罰
    之，本人業經臺灣臺中地方法院檢察署緩起訴處分並服義務
    勞務100小時，而監理機關另處罰鍰49500元並吊扣駕照，實
    無一事二罰之必要，懇請鈞院撤銷原處分關於罰鍰部分等語
    。
三、按汽車駕駛人飲用酒類後，其吐氣所含酒精濃度超過每公升
    0.25毫克以上者，不得駕車；又汽車駕駛人，駕駛汽車經測
    試檢定，有酒精濃度超過規定標準者，處15000元以上60000
    元以下罰鍰，當場移置保管其車輛及吊扣其駕駛執照1年，
    並應接受道路交通安全講習（道路交通安全規則第114條第2
    款及同條例第35條第1項第1款、第24條第1項第2款參照）。
    次按一行為同時觸犯刑事法律及違反行政法上義務規定者，
    依刑事法律處罰之，但其行為應處以其他種類行政罰或得沒
    入之物而未經法院宣告沒收者，亦得裁處之。前項行為如經
    不起訴處分或為無罪、免訴、不受理、不付審理之裁判確定
    者，得依違反行政法上義務規定裁處之（行政罰法第26條參
    照），即所謂一事不二罰原則，探究其立法目的，無非以一
    行為同時觸犯刑事法律及違反行政法上義務規定時，由於刑
    罰與行政罰同屬不法行為之制裁，而刑罰之懲罰作用較強，
    依刑事法律處罰即足資警惕，實無一事二罰再處行政罰之必
    要，且刑事法律處罰，由法院依法定程序為之，較符合正當
    法律程序，應予優先適用，但罰鍰以外之沒入或其他種類行
    政罰，因兼具維護公共秩序之作用，為達行政目的，行政機
    關仍得併予裁處。故汽車駕駛人酒後駕車時，如同時觸犯刑
    法第185條之3之公共危險罪者，道路交通主管機關除依上開
    行政罰法第26條第1項但書規定，處以其他種類行政罰外，
    關於行政罰鍰部分，即應依行政罰法第26條、同條例第10條
    等規定移送地方法院檢察署處理，其後非有行政罰法第26條
    第2項所定不起訴等事由，不得裁處行為人罰鍰。至酒後駕
    車經檢察官為緩起訴處分，並命駕駛人向公益團體捐款或提
    供義務勞務者，駕駛人係履行檢察官為緩起訴處分命令，此
    等命令名義上雖非刑罰，但仍是一種特殊的處遇措施，造成
    駕駛人之財產減少或義務增加，性質上亦屬干預人民自由之
    處分，與刑事制裁無異，實質上則為刑事處罰，自不應就同
    一行為再受行政罰鍰。
四、經查，本件異議人上開酒後駕車之行為，除構成道路交通管
    理處罰條例第35條第1項第1款之交通違規事由外，亦已合於
    刑法第185條之3服用酒類不能安全駕駛動力交通工具而駕駛
    罪之構成要件，臺灣臺中地方法院檢察署檢察官於斟酌異議
    人之前科素行、犯罪情節及公共利益之維護後，認以緩起訴
    處分為適當，乃於98年9月14日以98年度速偵字第3286號為
    緩起訴處分，並於處分書中載明緩起訴期間為1年，異議人
    應於緩起訴處分期間起算日起至緩起訴期間屆滿日之3個月
    前止，向指定之公益團體、地方自治團體或社區提供100小
    時之義務勞務，異議人已於期限內履行完成前開義務勞務，
    前開緩起訴處分並於99年9月28日期滿在案等情，有臺灣臺
    中地方法院檢察署檢察官98年度速偵字第3286號緩起訴處分
    書、臺灣高等法院被告前案紀錄表、義務勞務執行手冊在卷
    可稽。
五、又刑事訴訟法第253條之2規定，檢察官為緩起訴處分，得命
    被告於一定期間內履行「向指定之公益團體、地方自治團體
    或社區提供40小時以上240小時以下之義務勞務」，惟須徵
    得被告同意。檢察官課予義務勞務負擔，雖非屬刑法第32
    條至第34條之刑罰範圍，但其既造成受處分人義務增加，性
    質上亦屬干預人民自由之處分，即具有實質刑罰之性質，與
    刑事制裁無異。本件異議人既因緩起訴處分而負有於一定期
    間內，向臺灣臺中地方法院檢察署指定之公益團體、地方自
    治團體或社區提供100小時之義務勞務，如有違反，即有受
    刑事訴訟法第253條之3第1項第3款規定之緩起訴處分被撤銷
    之不利益。而如其確實遵守並履行各項緩起訴條件，除有刑
    事訴訟法第260條所定情形之一發生者，就同一案件即無再
    遭受刑事訴追之虞。從而，異議人提供義務勞務，實質上屬
    刑事處罰，應有行政罰法第26條第1項規定之適用，不應就
    同一行為再受行政罰鍰。另道路交通管理處罰條例第35條第
    8項規定：「前項汽車駕駛人，經裁判確定處以罰金低於本
    條例第92條第3項所定最低罰鍰基準規定者，應依本條例裁
    決繳納不足最低罰鍰之部分」。倘駕駛人所支付之緩起訴處
    分金，未達道路交通管理處罰條例第92條第3項所定最低罰
    緩基準規定者，固須補繳不足最低罰緩之部分，惟本件緩起
    訴處分係令異議人向指定之團體或社區提供100小時之義務
    勞動服務，並非命給付金錢，無比較基準，即不生前揭條項
    補繳罰金不足最低罰鍰之差額問題。
六、綜上所述，異議人因駕駛自用小客車經測試檢定有酒精濃度
    超過規定標準部分，另犯刑法第185條之3之公共危險罪，並
    經臺灣臺中地方法院檢察署檢察官以98年度速偵字第3286號
    為緩起訴處分確定，並已執行完畢，依行政罰法第26條第1
    項前段規定，即無再依道路交通管理處罰條例第35條第1項
    第1款裁處行政罰鍰之餘地，異議人就此部分聲明異議，為
    有理由，原處分就此部分處分應予撤銷，另由本院為異議人
    不罰之諭知。
七、至於原處分關於吊扣異議人駕駛執照12個月及施以道安講習
    部分，則係預防將來再犯危險之管制罰，而有別於前揭針對
    已發生違規事實科處罰鍰之行政秩序罰，屬行政罰法第26條
    第1項但書所稱之「其他種類行政罰」，原處分機關仍得依
    法予以裁處，異議人就此部分亦未聲明異議，併此敘明。
八、據上論斷，應依道路交通管理處罰條例第87條第2項，道路
    交通案件處理辦法第20條前段之規定，裁定如主文。
中    華    民    國    99    年    10     月    26  日
                            交通法庭  法  官  黃益茂
以上正本證明與原本無異。
如不服本裁定，應於收受送達後5日內向本院提出抗告狀。（應
附繕本）
                                      書記官  蔡秋明
中    華    民    國    99    年    10     月    26  日

司法院資訊處製作；財團法人民間司法改革基金會備份。
